臺灣高等法院民事判決　　　　　　　 96年度上更(二)字第116號
上　訴　人　乙○○
　　　　　　　　　　　　號
法定代理人　地○○
訴訟代理人　陳宏瑄律師
被 上訴 人　丁○○
　　　　　　戊○○
　　　　　　丙○○
　　　　　　壬○○
上 列一 人
訴訟代理人　周春櫻律師
被 上訴 人　卯○○　　住新竹縣竹東鎮○鄉里○○路○段45巷
　　　　　　　　　　　　2弄1號
　　　　　　天○○　　住新竹市○○路102巷8之11號6樓
　　　　　　丑○○　　住新竹縣竹東鎮○○里○○路231巷1弄
　　　　　　　　　　　　14號
　　　　　　子○○　　住新竹縣竹東鎮○鄉里○○路107巷18
　　　　　　　　　　　　號
　　　　　　寅○○　　住新竹縣竹東鎮○○里○○路30號7樓
　　　　　　癸○○○　住台北縣中和市○○路466巷17弄35號
　　　　　　巳○○　　住桃園縣平鎮市○○路341巷4號
　　　　　　申○○　　住台北縣三峽鎮○○里○○路557號
　　　　　　未○○　　住桃園縣平鎮市○○路341巷4號
　　　　　　辰○○　　住桃園市○○路658巷2弄16號
　　　　　　午○○　　住桃園縣楊梅鎮○○路420巷8弄20號
　　　　　　亥○○（即劉季霞）
　　　　　　　　　　　住彰化縣社頭鄉○○村○路巷10號
　　　　　　戌○○　　住台北縣板橋市○○街369巷42弄12號
　　　　　　酉○○　　住同上
　　　　　　辛○○　　住台北縣中和市○○街112巷16弄2之2
　　　　　　　　　　　　號3樓
　　　　　　己○○　　住同上
　　　　　　庚○○　　住同上
　　　　　　甲○○　　住同上
上列當事人間請求返還不當得利等事件，上訴人對於中華民國91
年11月5日臺灣新竹地方法院91年度訴字第268號第一審判決提起
上訴，經最高法院第二次發回更審，本院於96年10月9日言詞辯
論終結，判決如下：
    主  文
原判決關於後開第二至四項部分及訴訟費用之裁判均廢棄。
被上訴人應將坐落新竹縣北埔鄉○○段內大坪小段36之79、36之
80、36之81、36之82、36之133、36之136、36之140地號土地，
面積依序為3,758、67,811、73,835、76,601、5,376、4,477、
786平方公尺，公同共有權利範圍各7/60之所有權移轉登記與上
訴人。
被上訴人天○○應將前開土地所有權應有部分各7/120移轉登記
與上訴人。
被上訴人壬○○應將坐落新竹縣北埔鄉○○段內大坪小段36之79
、36之80、36之133地號土地所有權應有部分各7/120移轉登記與
上訴人。
第一、二審及發回前第三審訴訟費用，均由被上訴人負擔。
    事實及理由
壹、程序方面
一、按凡有僧道住持之宗教上建築物，不論用何名稱，均為寺廟
    ；寺廟財產及法物，應向該管地方官署呈請登記；寺廟財產
    及法物為寺廟所有，由住持管理；寺廟之不動產及法物，非
    經所屬教會之決議，並呈請該管官署許可，不得處分或變更
    ，監督寺廟條例第1、5、6、8條定有明文。可見已向主管機
    關辦畢寺廟登記之寺廟非無權利能力（最高法院85年度台上
    字第2964號裁判意旨參照）。而有權利能力者，有當事人能
    力，民事訴訟法第 40條第1項亦有明文。查本件上訴人乙○
    ○，設有負責人地○○，且亦向主管之新竹縣政府辦理寺廟
    登記，業據其提出新竹縣寺廟登記證（92）竹縣寺登字第 3
    號、寺廟變更登記表及地○○之身分證影本等為證（見本院
    更(二)卷(二)39至41頁）。揆諸首開說明，上訴人非無權利能力
    ，自可為本件私權之請求。則上訴人為當事人，而以地○○
    為法定代理人提起本件訴訟，核無不合，自應准許。
二、又在第二審為訴之變更或追加，而有民事訴訟法第255條第1
    項第2款至第6款規定之情形者，雖未經他造同意，仍得為之
    ，此為同法第466條第1項但書所明定。查上訴人於原審原係
    聲明求為：(一)被上訴人應將坐落新竹縣北埔鄉○○段內大坪
    小段36之79、36之80、36之81、36之82、36之133、36之13
    6、36之140地號土地（下稱系爭36之79地號等七筆土地），
    面積依序為3,758、67,811、73,835、76,601、5,376、4,47
    7、786平方公尺，權利範圍皆為7/50之所有權，辦理繼承登
    記後，並均將權利範圍7/ 60移轉登記與上訴人；(二)天○○
    將前開土地之權利範圍均為7/120移轉登記與上訴人；(三)壬
    ○○將系爭36之79、36之80、36之133地號土地之權利範圍
    均為7/120移轉登記與上訴人之判決。嗣於本院審理中，因
    被上訴人已於民國96年1月30日辦畢系爭36之79地號等七筆
    土地公同共有權利範圍7/50之繼承登記，乃因情事變更，將
    前開聲明(一)減縮為：被上訴人應將系爭36之79地號等七筆土
    地，面積依序為3,758、67,811、73,835、76,601、5,376、
    4,477、786平方公尺，公同共有權利範圍各7/60之所有權移
    轉登記與上訴人，業據上訴提出土地登記謄本為證（見本院
    更(二)字卷(一)45-93頁），核與首揭規定相符，亦應准許。
三、訴外人巫明火於本件訴訟繫屬中之96年5月31日，持確定判
    決，辦理被上訴人天○○原有就系爭36之79、36之80、36
    之81、36之82、36之133、36之136、36之140等地號土地應
    有部分各7/100之所有權移轉登記（見本審卷(一)51、58、64
    、71、79、85、92頁之土地登記簿謄本），依民事訴訟第25
    4條第1項本文規定：「訴訟繫屬中為訴訟標的之法律關係，
    雖移轉於第三人，於訴訟無影響」，故本院仍得對天○○為
    判決。
四、被上訴人丁○○、戊○○、丙○○、卯○○、天○○、丑○
    ○、子○○、寅○○、癸○○○、巳○○、申○○、未○○
    、辰○○、午○○、亥○○（即劉季霞）、戌○○、酉○○
    、辛○○、己○○、庚○○、甲○○等人，經合法通知，未
    於言詞辯論期日到場，核無民事訴訟法第386條各款所列情
    形，爰依上訴人之聲請，由其一造辯論而為判決。
貳、實體方面
一、本件上訴人主張：坐落新竹縣北埔鄉○○段內大坪小段36之
    54、36之72、36之79、36之80、36之81、36之82、36之83、
    36之84地號等八筆土地（下稱原共有八筆土地），原為伊與
    已逝訴外人徐阿泉、莊魏辛妹、宋燕謀所共有。日據時期昭
    和19年間（民國33年），徐阿泉、莊魏辛妹等父女訴請分割
    上開共有土地，經當時台灣新竹地方法院（下稱新竹地院）
    以昭和19年合民字第六號民事判決准予分割之後，徐阿泉、
    莊魏辛妹於民國36年2月6日持該判決向地政機關辦理共有物
    分割登記，取得系爭36之54、36之72、36之84地號等三筆土
    地所有權全部，伊與宋燕謀則取得系爭36之79、36之80、36
    之81、36之82及36之83地號等五筆土地所有權全部；嗣系爭
    36之83地號土地，經耕者有其田政策分割放領部分土地後，
    僅留存分割後新編之同小段36之133、36之136及36之140 地
    號等三筆土地（下與前四筆土地合稱系爭36之79地號等七筆
    土地）予原共有人。詎系爭36之79地號等七筆土地竟仍登記
    徐阿泉、莊魏辛妹為共有人，被上訴人為徐阿泉之繼承人，
    就徐阿泉不當獲得之系爭36之79地號等七筆土地應有部分已
    辦畢繼承登記，公同共有權利範圍各7/50之所有權。莊魏辛
    妹之繼承人為壬○○、卯○○、天○○、丑○○、子○○、
    寅○○等6人，已由壬○○、天○○辦理繼承登記各取得分
    別共有應有部分各7/100之所有權，嗣壬○○於83年間將所
    取得系爭36之81、36之82、36之136及36之140地號土地之共
    有權利範圍出賣予訴外人吳春謀，現僅為系爭36之79、36之
    80、36之133地號土地之公同共有人等情，爰依所有物返還
    請求權之法律關係，求為命：(一)被上訴人應將坐落新竹縣北
    埔鄉○○段內大坪小段36之79、36之80、36之81、36之82、
    、36之133、36之136、36之140地號土地，面積依序為3,758
    、67,811、73,835、76,601、5,376、4,477、786平方公尺
    ，公同共有權利範圍7/60之所有權移轉登記與上訴人；(二)被
    上訴人天○○應將前開土地之所有權應有部分各7/120移轉
    登記與上訴人；(三)被上訴人壬○○將系爭36之79、36之80、
    36之133地號土地之所有權應有部分各7/120移轉登記與上訴
    人之判決。（有關上訴人原起訴時所主張之不當得利訴訟標
    的法律關係部分，已據其在更審前本院言詞辯論時捨棄，於
    此不贅。）
二、被上訴人壬○○則以：對照系爭36之54、36之72地號土地新
    、舊登記簿謄本，徐阿泉、莊魏辛妹係基於分割及買賣原因
    而取得上開二筆土地全部，該二人係合法取得，並非如上訴
    人所言，依共有物分割登記誤得而來，且依土地法第43條規
    定，土地登記具有絕對效力，上訴人始終未提出系爭日據時
    期判決以實其說，顯未盡其應負之舉證責任。又首開系爭36
    之54、36之72地號土地面積合計為9萬8,847平方公尺，而系
    爭7筆共有土地之面積合計為36萬9,291平方公尺，以徐阿泉
    、莊魏辛妹之應有部分均為14%計算，該二人就系爭七筆共
    有土地應有部分之面積均為5萬1,700.74平方公尺，合計為
    10萬3,401.48平方公尺，與系爭36之54、36之72地號土地面
    積合計為9萬8,847平方公尺比較，相差4,554.48平方公尺，
    非如上訴人所言之約略相等。況上訴人之請求權已因逾15年
    而罹於時效消滅等語，資為抗辯。
    另被上訴人丙○○等21人則未提出書狀任何聲明或陳述供本
    院審酌。
三、原審為上訴人敗訴之判決，上訴人不服，提起上訴，並減縮
    聲明為：(一)原判決關於後開部分廢棄。(二)被上訴人應將坐落
    新竹縣北埔鄉○○段內大坪小段36之79、36之80、36之81、
    36 之82、36之133、36之136、36之140地號土地，面積依序
    為3,758、67,811、73,835、76,601、5,376、4,477、786平
    方公尺，公同共有權利範圍各為7/60之所有權移轉登記與上
    訴人。被上訴人天○○應將前開土地之所有權應有部分各7
    /120之所有權移轉登記與上訴人。被上訴人壬○○應將坐落
    新竹縣北埔鄉○○段內大坪小段36之79、36之80、36之133
    地號土地之所有權應有部分各7/120移轉登記與上訴人。被
    上訴人壬○○則聲明：上訴駁回。另丙○○等21人則未提出
    書狀為任何聲明或陳述。
四、查上訴人主張其與徐阿泉、莊魏辛妹、宋燕謀原為首開原共
    有八筆共有土地（含上訴後始主張之36之84地號土地）之共
    有人，應有部分依序為100分之60、100分之14、100分之14
    、100分之12；其中系爭36之54、36之72、36之84地號等三
    筆土地，於36年2月6日由徐阿泉、莊魏辛妹登記取得所有權
    全部；而系爭36之83地號土地，因政府實施耕者有其田政策
    分割放領部分土地後，僅留存分割後新編之同小段36之133
    、36之136及36之140地號土地予原共有人。系爭36之79地號
    等七筆土地仍登記徐阿泉、莊魏辛妹為共有人，而丁○○等
    21人及被上訴人壬○○均為徐阿泉之繼承人，於96年1月30
    日就徐阿泉名下系爭36之79地號等七筆土地應有部分7/50已
    辦理所有權繼承登記，維持公同共有物關係。而莊魏辛妹之
    繼承人為壬○○、卯○○、天○○、丑○○、子○○、寅○
    ○等6人，已由壬○○、天○○辦理所有權繼承登記各取得
    所有權應有部分7/100；嗣壬○○於83年間將所取得系爭36
    之81、36之82、36之136及36之140地號土地之應有部分出賣
    予訴外人吳春謀，現僅為系爭36之79、36之80、36之133地
    號土地之共有人等情，業據其提出土地登記簿謄本等為證（
    見本院更(二)字卷(一)45-93頁），復為被上訴人所不爭執，應
    堪信為真實。是本件所應審究者，厥為：徐阿泉、魏辛妹是
    否因法院分割共有物判決，而取得36之54、36之72、36之84
    地號土地所有權全部，就其餘系爭土地，已無所有權存在？
五、上訴人主張前揭其與徐阿泉、莊魏辛妹、宋燕謀共有之原共
    有八筆土地，業經日據時期新竹地院判決准予分割，徐阿泉
    、莊魏辛妹並持該判決，向地政機關辦理共有物分割登記，
    取得36之54、36之72、36之84地號等三筆土地所有權全部，
    所餘36之79、36之80、36之81、36之82及36之83地號等五筆
    土地所有權全部，則應屬其與宋燕謀所有等情，業據提出土
    地登記簿謄本、新竹地方法院登記受附簿等件為證，且有財
    團法人新竹縣五峰景德會（下稱景德會）94年6月9日陳報狀
    檢附徐阿泉及莊魏辛妹為上訴人之日據時期起訴狀、該會83
    年度第1次信徒常會會議紀錄等件可佐。
  (一)原共有八筆土地確原屬上訴人與徐阿泉、莊魏辛妹、宋燕謀
    共有，應有部分依序為100分之60、100分之14、100分之14
    、100分之12一節，有土地登記簿謄本可據（前七筆見原審
    卷11至25頁，後一筆見本院上字卷22至25頁。至兩造多次提
    出各該謄本，為統一及方便計，均不引用），且為壬○○所
    不爭執。
  (二)依上開土地登記簿謄本之記載，原共有八筆土地中之36之54
    、36之72、36之84地號等三筆土地，由徐阿泉、莊魏辛妹於
    36年2月6日辦畢「共有物分割登記」，取得全部所有權（36
    之54部分見原審卷22頁，36之72部分見原審卷25頁，36之84
    部分見本院上字卷23頁）。上訴人主張此即係原共有八筆土
    地經新竹地院昭和19年合民字第六號民事判決准予分割後所
    為之登記一節，為壬○○所否認。
    1.按主張法律關係存在之當事人，須就該法律關係發生所須
      具備之特別要件，負舉證之責任。而此特別要件之具備，
      茍能證明間接事實，且該間接事實與要件事實間，依經驗
      法則已足推認其因果關係存在者，亦無不可，非以直接證
      明要件事實為必要。本件上訴人主張兩造間因上開分割共
      有物判決，負有依分割方法移轉共有土地所有權應有部分
      之義務，既為壬○○否認，自應由上訴人負舉證之責，惟
      非必以直接證明要件事實為必要。又依民法第759條：因
      法院之判決，於登記前已取得不動產物權者，非經登記，
      不得處分其物權之意旨可知，法院分割共有物之判決於確
      定時，即生物權權利變動之效果，僅於登記前，不得處分
      。
    2.上訴人曾向新竹地院聲請發給昭和19年合民字第六號民事
      判決，雖經該院函復並無日據時期昭和19年判決之相關資
      料，有原法院90年9月28日新院錦民慎字第30768號函文影
      本可證（見原審卷第306頁）。然依景德會 94年6月9日陳
      報狀檢附徐阿泉、莊魏辛妹為原告之日據時期「訴狀」所
      載，確有「昭和十九年合民第六號」等字樣，且以上訴人
      及宋燕謀為被告，請求分割之土地亦明載為屬原共有八筆
      土地中之36之54、36之72、36之79、36之80、36之81等地
      號土地（見本院更(一)卷(一)88至92頁）。至該「訴狀」所請
      求分割者，並無原共有土地中之其餘36之82、36之83、36
      之84等地號土地三筆，固係實情，然當事人非不得於訴訟
      中為訴之追加，一次解決原共有八筆土地之分割爭議，則
      已堪認上訴人之主張並非全然無據。
    3.另據新竹地方法院登記受附簿所載：「受付年月日」為
      二月六日、「受付番號」為二五、「登記目的」為「共
      有物分割」、「申請人氏名」為「徐阿泉、宋燕謀」（
      見本院更(一)卷(三) 132頁）所示，該受付登記之日期、番號
      、登記目的、申請人姓名等項，均與前揭昭和十九年合民
      第六號「訴狀」記載之原告及被告姓名、訴訟案由等項大
      致相同，更與前揭土地登記簿謄本所載「中華民國參六年
      貳月六日、申請共有物分割登記、收件東字第貳五號」（
      36之54、36之72、36之84地號均同，見原審卷22、25頁，
      本院上字卷23頁）各項完全一致。益堪認上訴人之主張信
      而有徵。
    4.依民國36年間適用35年10月2日施行之土地登記規則第25
      條、26條規定，土地登記，凡法院拍賣、判決確定或訴訟
      上之和解或調解成立，而取得土地權利之登記，或其他另
      有規定之情形，得由權利人或登記名義人單獨登記申請，
      無庸由權利人及義務人會同申請登記。徐阿泉、莊魏辛妹
      於36年2月6日就36之54、36之72、36之84地號土地辦理共
      有物分割登記時，即非不得以單獨申請方式為之，足證上
      訴人主張渠等係依日據時期新竹地院民事分割共有物判決
      而為登記，非無可取。
    5.壬○○雖辯稱徐阿泉與宋燕謀為對造當事人，不可能共同
      申請，故該受附簿之記載不足為憑。又依土地登記簿謄本
      之記載，參六年二月六日另有收件東字第貳六之賣賣申請
      登記，故該日應係以分割與買賣為申請登記原因，與純分
      割登記者，尚有不同，故難認上訴人主張有分割共有物判
      決之事實業經證明云云。然查受附簿所載番號二五之「申
      請人氏名」項下，固另有「宋燕謀」之記載，然該項所
      載姓名，就其前後各番號「登記目的」參互以觀，凡屬
      兩造訴訟事件，其下申請人中均有兩造之姓名或名稱，如
      第一七至一九、二四、二六至三０等之「抵抹」（塗銷抵
      押權）、「賣買」（買賣）、「贈與」（贈與）、「持分
      賣買」（應有部分買賣）等是；而單方聲請之非訟事件，
      其下申請人則僅有該聲請人之姓名或名稱，如第二０至二
      三之「持分相續」（應有部分繼承）、第三一之「住變」
      （公司地址變更）等是。而訴訟事件如有多數當事人，則
      原則上在申請人名下加計「外一人」、「外二人」等，此
      為到場之兩造所不爭執（見本審卷(二)44頁反面），故壬○
      ○前揭有關受附簿之解讀，尚有誤解。又細繹土地登記簿
      謄本之記載，36之54地號除前揭三十六年二月六日二五號
      之共有物分割登記外，另有二月十一日三四號之買賣登記
      （見原審卷22頁）；依「順位番號二十四番」之記載，該
      分割登記取得權利人為徐阿泉及莊魏辛妹；而「順位番號
      二十五番」買賣登記之取得權利者為楊慶祥、楊慶雲、楊
      慶鳳，堪認僅三十六年二月六日為共有物分割登記，二月
      十一日則為徐阿泉及莊魏辛妹將該地號土地出賣與楊慶祥
      等三人之買賣移轉登記。又36之72地號除前揭三十六年二
      月六日二五號之共有物分割登記外，另有同日二六號之買
      賣登記（見原審卷25頁）；依「順位番號二十一番」之記
      載，該分割登記取得權利人為徐阿泉及莊魏辛妹；而「順
      位番號二十二番」買賣登記之取得權利者則為曾金榮、梁
      金雲、吳阿富（清晰版見本院上更(一)卷(三) 131頁），亦堪
      認僅二五號為共有物分割登記，二六號則為徐阿泉及莊魏
      辛妹將該地號土地出賣與曾金榮等人之買賣移轉登記。此
      外，36之84地號則無相同或類似之買賣登記。故壬○○否
      認上開三筆土地係本於分割共有物判決而為登記，應不足
      取。
    6.壬○○復辯稱：倘係由徐阿泉、莊魏辛妹取得36之54、36
      之72、36之84等地號三筆土地所有權全部，而由上訴人與
      宋燕謀取得36之79、36之80、36之81、36之82、36之83、
      36之84等地號五筆土地所有權全部，則不論依上訴人起訴
      時主張徐阿泉、莊魏辛妹取得之二筆（不包括36之84）土
      地，或後來改稱之三筆土地，與上訴人及宋燕謀取得之五
      筆土地相較，徐阿泉、莊魏辛妹依序少分4,554.48平方公
      尺、128平方公尺，與法院分割共有物判決應公平分配之
      原則不符云云。然而法院判決分割共有土地，法律並未規
      定須按面積及權利範圍比例分毫不差之分配，故法院判決
      分割時，考量共有土地位置、經濟價值等項而為公平裁判
      ，就原共有八筆土地按應有部分比例為三筆及五筆之分割
      ，尚難非議。況原共有八筆土地面積甚大，徐阿泉、莊魏
      辛妹取得之三筆土地面積達104,996平方公尺，按應有部
      分比例雖少分128平方公尺，但僅減少千分之一‧二一，
      尚難認有失公平或有何不合理之處。
    7.此外，依據景德會83年度第1次信徒常會會議紀錄，關於
      提案第肆大點、說明二記載：「．．．徐阿泉、莊魏辛妹
      以所持各14/100共有持分為由，於日據時之昭和19年1月
      間，以原告身分列共有人宋燕謀及寺廟乙○○為被告，而
      逕向新竹地方法院訴求分割共有物之訴，法院以昭和拾九
      年合民第六號審理（Ｐ49起訴狀繕本所附目錄）並於台灣
      光復後，於36年2月6日辦理分割，取得內大坪小段第36之
      54地號，4.1776甲（取得後售與楊慶祥、慶雲、慶鳳等三
      兄弟），同小段第36之72地號，6.0130甲（取得後售與曾
      金榮、吳阿廣（實為吳阿富，見同上清晰版）「吳金亮之
      先人」等），同小段36之84地號，0.6340甲等3筆，面積
      共10.8247甲，按38.7065甲之14/100共有持分，折算面積
      可取得5.4189甲，因此，徐阿泉、莊魏辛妹共取得10.824
      7甲，可謂其所有共有持分已取去，徐阿泉等既取得分割
      之上述土地，理應對其他共有土地應予註銷共有持分，依
      民法第825條及同法第356條等規定處理，惟當時之管理人
      疏忽未予適當之處理拖宕至今」等語（見外放本院前審所
      調閱之景德會向新竹縣政府備查之資料，其中依83年度第
      1信徒常會83年6月15日提案，第肆說明二）。再觀諸上開
      會議記錄所附「財團法人新竹縣五峰景德會在日據時代信
      徒所捐共有土地持分信託登記為寺廟乙○○名義後，與徐
      阿泉等人辦理分割過戶表」，更可看出36-80地號土地面
      積為6.9911甲、36-81地號土地面積為7.6121甲、36-72地
      號土地（昭和19、9、29分割新增之地號：36-82）面積為
      13.9104甲（分割後36-72面積為6.0131甲，36-82面積為
      7.8973甲）、36-54地號土地（昭和19、9、29分割新增之
      地號：36-83）面積為9.1687甲（分割後36-54面積為4.17
      76甲，36-83面積為4.9911甲）、36-79地號土地（昭和19
      、9、29分割新增之地號：36-84）面積為1.0242甲（分割
      後36-79面積為0.3902甲，36-84面積為0.6340甲），上開
      五筆土地合計面積共計38.7065甲，該表下方亦分別記載
      共有人徐阿泉7/50，莊魏辛妹7/50，二人面積分別為5.41
      89甲，故依會議記錄所述，徐阿泉及莊魏辛妹確實因判決
      分割而已取得渠二人應有部分之所有面積土地。又被上訴
      人丁○○亦於原審指稱：「我是徐阿泉的長子，徐阿泉的
      土地，我們都沒有繼承，是贈與給另一家廟宇」云云（分
      見原審更(一)字卷(一)35、36、134頁），則上訴人主張徐阿
      泉、莊魏辛妹對系爭36之79等7筆地號土地已無應有部分
      ，應屬可信。雖證人即83年間擔任景德會會計，亦即製作
      上開會議紀錄後附景德會所持共有土地明細（見外放證物
      第132至133頁）之陳華英到庭結證稱：伊根據起訴狀去調
      閱日據時代分割的資料，但是沒有查到任何原始分割資料
      ，該份起訴狀最後有無判決、和解、協議分割、有無對價
      給付，都沒有人知道等語（見更(一)字卷(二)第111頁）。證
      人即景德會第四屆董事長劉家增證稱：伊不知道這份起訴
      狀如何來的等語（見更(一)字卷(三)第57頁)。另證人即景德
      會第三屆總幹事李增豐亦結證稱：「結果是已經分割了，
      但是找不到是根據什麼原因分割的，我們有與地政事務所
      管理人討論過，因為我當時是議員，如果有資料，我應該
      可以知道，我去竹東地政事務所查詢，我聽說他的倉庫原
      先是承租，後來有搬遷，所以資料何時遺失，都找不到，
      當時地政事務所的人是向我保證，一定有分割資料，否則
      地政人員不敢作分割，等於說現在不敢確定當初到底是根
      據法院的判決或是當事人的協議來分割，他們無法確定，
      但是一定是有資料否則他們不敢分割的」等語（見更(一)字
      卷(三)第122頁）。然彼等之證言，不足以推翻前揭土地登
      記謄本、受附簿等所表彰之事實。
    8.綜上，上訴人固未能舉出直接證據，以證明其主張之分割
      共有物判決事實為真，但依前揭土地登記簿謄本、新竹地
      方法院登記受附簿、徐阿泉及莊魏辛妹為原告之日據時期
      「訴狀」、景德會83年度第1次信徒常會會議紀錄、被上
      訴人丁○○於原審之陳述等間接證據，足以認定各該間接
      事實為真，進而依經驗法則及論理法則，得以推斷本件待
      證之主要事實或要件事實為真，自可認定上訴人主張之存
      在有分割共有物判決、其與原共有人宋燕謀共同取得系爭
      36之79、36之80、36之81、36之82及36之83地號等五筆土
      地所有權全部等情為真實。
六、按所有人對於侵奪其所有物者，得請求返還之，民法第767
    條前段定有明文。徐阿泉及莊魏辛妹就系爭36之79、36之80
    、36之81、36之82及36之83地號等五筆土地，既因共有物分
    割判決而失其原有之共有權，則就該五筆土地原徐阿泉及莊
    魏辛妹所有之應有部分各14/100，被上訴人即無可得繼承之
    權利。茲就上訴人與原共有人宋燕謀之應有部分依序為60/1
    00及12/100之比例計算，就徐阿泉及莊魏辛妹原有部分，可
    因分割共有物判決而依序取得應有部分之比例為5:1。準此
    ：
  (一)系爭36之79、36之80、36之81、36之82地號等四筆土地，原
    徐阿泉所有之應有部分各14/100即7/50，經被上訴人全體為
    繼承之公同共有登記後，應將各筆土地應有部分7/60移轉登
    記與上訴人。
  (二)由系爭36之83地號分割出之36之133、36之136、36之140地
    號土地，同前(一)。
  (三)前開(一)、(二)之36之79、36之80、36之81、36之82、36之133
    、36之136、36之140地號等七筆土地，原莊魏辛妹所有之應
    有部分各14/100，經詹莊純妹繼承，再由被上訴人天○○再
    轉繼承之應有部分各7/100，應由天○○將其中應有部分各
    7/120移轉登記與上訴人。
  (四)前開(一)、(二)之36之79、36之80、36之81、36之82、36之133
    、36之136、36之140地號等七筆土地，原莊魏辛妹所有之應
    有部分14/100，另由被上訴人壬○○繼承、且尚存之36之79
    、36之80、36之133地號等三筆土地應有部分各7/100，應由
    壬○○將其中應有部分各7/120移轉登記與上訴人。
  （以上各筆土地之異動情形，見本審卷(一)130頁）
  (五)以上系爭土地，既均經地政機關保存登記，自無消滅時效之
    適用，被上訴人壬○○抗辯本件請求權時效已消滅，自無可
    取。
七、綜上所述，上訴人基於所有權之作用，請求被上訴人為前項
    (一)至(四)部分之所有權應有部分移轉登記，洵屬正當，應予准
    許。原審就此部分，為上訴人敗訴之判決，自有未合。上訴
    意旨，指摘原判決此部分不當，求予廢棄改判，為有理由，
    爰將原判決此部分廢棄，改判如主文第二至四項所示。
八、本件為判決基礎之事證已臻明確，本院經逐一審酌兩造歷審
    所提其餘攻擊、防禦方法，均與前開論斷結果無礙，爰不再
    一一論述。又因景德會非本件訴訟之當事人或參加人，上訴
    人係依原分割共有物確定判決及現在土地登記之狀態為請求
    ，景德會尚非系爭土地之現在權利人，其就系爭土地與上訴
    人間有何權利義務關係存在，尚非本件所得審究。均併此敘
    明。
據上論結，本件上訴為有理由，依民事訴訟法第450條、第85條
第1項前段、第463條、第385條第1項前段，判決如主文。
中　　華　　民　　國　　96　　年　　10　　月　　23　　日
　　　　　　　　　民事第十六庭
                        審判長 法　官 沈方維
　　　　　　　　　　　         法　官 湯美玉
　　　　　　　　　　　         法　官 王淇梓
正本係照原本作成。
如不服本判決，應於收受送達後20日內向本院提出上訴書狀，其
未表明上訴理由者，應於提出上訴後20日內向本院補提理由書狀
（均須按他造當事人之人數附繕本）上訴時應提出委任律師或具
有律師資格之人之委任狀；委任有律師資格者，另應附具律師資
格證書及釋明委任人與受任人有民事訴訟法第466條之1第1項但
書或第2項（詳附註）所定關係之釋明文書影本。
中　　華　　民　　國　　96　　年　　10　　月　　23　　日
　　　　　　　　　　　　　　　 書記官 吳碧玲
附註：
民事訴訟法第466條之1（第1項、第2項）：
對於第二審判決上訴，上訴人應委任律師為訴訟代理人。但上訴
人或其他法定代理人具有律師資格者，不在此限。
上訴人之配偶、三親等內之血親、二親等內之姻親，或上訴人為
法人、中央或地方機關時，其所屬專任人員具有律師資格並經法
院認為適當者，亦得為第三審訴訟代理人。
